ACORDAO-COMPLETO-2520501

ACÓRDÃO 18934/2021 ATA 41/2021 - PRIMEIRA CÂMARA

VISTOS, relatados e discutidos estes autos de embargos de declaração opostos ao Acórdão 17753/2021-TCU-Primeira Câmara, alusivo a aposentadoria concedida pelo Tribunal Superior do Trabalho,
ACORDAM os Ministros do Tribunal de Contas da União, reunidos em sessão da Primeira Câmara, com fulcro nos arts. 32 e 34 da Lei 8.443/1992, e diante das razões expostas pelo Relator, em:
9.1. conhecer dos embargos de declaração apresentados pela sra. Rosemary de Lima Peixoto Salvador para, no mérito, rejeitá-los;
9.2. dar ciência desta deliberação à embargante e ao órgão de origem.

Embargos de declaração opostos em face de deliberação mediante a qual foi negado registro a aposentadoria deferida pelo Tribunal Superior do Trabalho.

Primeira Câmara

Tribunal Superior do Trabalho.

3. Interessados/Responsáveis/Recorrentes:
3.1. Interessada: Rosemary de Lima Peixoto Salvador (XXX.501.291-XX).
3.2. Recorrente: Rosemary de Lima Peixoto Salvador (XXX.501.291-XX).

13.1. Ministros presentes: Vital do Rêgo (na Presidência), Benjamin Zymler (Relator) e Jorge Oliveira.
13.2. Ministros-Substitutos presentes: Augusto Sherman Cavalcanti e Weder de Oliveira.

BENJAMIN ZYMLER

Ministro Benjamin Zymler.

Na sessão de 19/10/2021, ao ter presentes estes autos de aposentadoria concedida pelo Tribunal Superior do Trabalho, este colegiado prolatou o Acórdão 17.753/2021, vazado nos seguintes termos:
"9.1. considerar ilegal o ato de aposentadoria de interesse da sra. Rosemary de Lima Peixoto Salvador, recusando seu registro; 
9.2. determinar ao Tribunal Superior do Trabalho que dê ciência desta deliberação à interessada; 
9.3. esclarecer à unidade de origem que, a despeito da negativa de registro da aposentadoria da interessada, os 'quintos' ou 'décimos' de funções comissionadas incorporados após a edição da Lei 9.624/1998, uma vez amparados por decisão judicial transitada em julgado, poderão subsistir, nos exatos termos da modulação de efeitos estabelecida pelo Supremo Tribunal Federal no Recurso Extraordinário 638.115, sendo desnecessária, assim, a emissão de novo ato concessório".
2.	Notificada a respeito, a sra. Rosemary de Lima Peixoto Salvador opõe embargos de declaração.
3.	Para a recorrente, há "clara contradição no dispositivo que julgou ilegal seu ato de aposentadoria [...], uma vez que, não obstante tenha reconhecido o enquadramento da situação jurídica da Embargante em modulação de efeitos que lhe garante a percepção regular das parcelas de quintos, não a aplicou".
4.	Requer, assim, "que sejam acolhidos e providos, com efeitos infringentes, os presentes embargos de declaração para eliminar a contradição acima exposta e retificar o dispositivo do Acórdão recorrido, fazendo constar que o ato de aposentadoria da Embargante é legal".
	É o relatório.

Marlucio Lustosa Bonfim (16.619/OAB-DF) e outros, representando Rosemary de Lima Peixoto Salvador.

Não atuou.

EMBARGOS DE DECLARAÇÃO EM PROCESSO DE APOSENTADORIA. INCLUSÃO NOS PROVENTOS, POR FORÇA DE DECISÃO JUDICIAL TRANSITADA EM JULGADO, DE "QUINTOS" DE FUNÇÕES COMISSIONADAS EXERCIDAS POSTERIORMENTE À EDIÇÃO DA LEI 9.624/1998. ILEGALIDADE. NEGATIVA DE REGISTRO. MODULAÇÃO DE EFEITOS NOS TERMOS ESTABELECIDOS PELO SUPREMO TRIBUNAL FEDERAL NO RECURSO EXTRAORDINÁRIO 638.115. EMBARGOS DE DECLARAÇÃO. ARGUIÇÃO DE CONTRADIÇÃO NO JULGADO. CONHECIMENTO. REJEIÇÃO.

APOSENTADORIA (APOS)

não atuou.

Cuidam os autos da aposentadoria concedida pelo Tribunal Superior do Trabalho (TST) à sra. Rosemary de Lima Peixoto Salvador, ex-ocupante do cargo de técnico judiciário.
2.	Pelo Acórdão 17753/2021-TCU-Primeira Câmara, este Colegiado denegou o registro do ato. A recusa se deveu à inclusão, nos proventos, de "quintos" vinculados a funções comissionadas exercidas pela interessada posteriormente à definitiva extinção do instituto da incorporação, ocorrida em 8/4/1998, com a edição da Lei 9.624/1998. Nada obstante, tratando-se de vantagem protegida por decisão judicial transitada em julgado, foi esclarecido ao órgão de origem que o benefício previdenciário poderia subsistir tal qual originalmente concedido, nos termos da modulação de efeitos estabelecida pelo Supremo Tribunal Federal (STF) no RE 638.115, sendo, pois, desnecessária a emissão de novo título.
3.	Notificada a respeito, a inativa opõe embargos de declaração, alegando a existência de contradição no julgado. Para a interessada, uma vez reconhecida a subsunção de seu caso à modulação fixada pela Suprema Corte, assegurando a continuidade da percepção das parcelas obtidas judicialmente, seu ato de aposentadoria deveria ser considerado legal e registrado pelo TCU.
4.	Os embargos de declaração preenchem os requisitos de admissibilidade pertinentes, podendo ser conhecidos.
5.	No mérito, entretanto, não há o que reparar - pela via eleita - na decisão atacada.
6.	De plano, observo que o Acórdão 17753/2021-TCU-Primeira Câmara se harmoniza perfeitamente com o entendimento expresso pelo STF no RE 638.115: de um lado, reconhece a ilicitude da inclusão de "quintos" posteriores a 8/4/1998 nos proventos da inativa; de outro, admite a continuidade dos respectivos pagamentos, em respeito à coisa julgada.
7.	Com efeito, a negativa de registro da aposentadoria da sra. Rosemary de Lima Peixoto Salvador é mera decorrência do juízo de ilegalidade sobre a composição de seus proventos, acrescidos que foram de "quintos" auferidos após a definitiva extinção do instituto de incorporação. Tal juízo, como se sabe, foi inequivocamente declarado pelo STF na Tese 395, firmada em regime de repercussão geral:
"Ofende o princípio da legalidade a decisão que concede a incorporação de quintos pelo exercício de função comissionada no período de 8/4/1998 até 4/9/2001, ante a carência de fundamento legal".
8.	Ora, de rigor, a negativa de registro de uma aposentadoria pelo Tribunal implica a necessidade da edição de outro ato pela origem, escoimado das falhas apontadas pela Corte, ou, alternativamente, o retorno do servidor à condição de ativo. É que, nessa circunstância, o ato originalmente editado, uma vez não aperfeiçoado, deixa de produzir efeitos.
9.	Ocorre que, no caso concreto, a existência de decisão judicial transitada em julgado, assegurando, em específico, a manutenção da parcela impugnada, impede o saneamento da concessão. Daí, o esclarecimento ao gestor de pessoal a respeito.
10.	Naturalmente, a deliberação desta Corte não poderia infirmar os efeitos da ordem judicial, mantidos íntegros enquanto subsistente a sentença. 
11.	Note-se, a propósito, que o aresto embargado não encerra nenhuma censura à conduta dos agentes do TST no episódio. De fato, não foi identificado nenhum excesso dos gestores no cumprimento da sentença judicial, nem deles se poderia exigir comportamento diverso.
12.	Por fim, não se pode olvidar a natureza complexa dos atos de pessoal sujeitos a registro (como as admissões e concessões) , caracterizados, para sua formação, pela manifestação de vontade de dois ou mais órgãos. 
13.	Também não se pode perder de vista o princípio da independência das instâncias. Assim, a existência de decisão judicial na gênese de ato administrativo não impõe, necessariamente, seu registro pelo TCU. O ponto, inclusive, já foi abordado pelo STF, como na apreciação do MS 23.665-DF, quando o Ministro Maurício Corrêa, em voto acolhido à unanimidade pelo plenário da Corte Constitucional, anotou:
"[...] o Tribunal de Contas pode negar o registro de atos de aposentadoria, ainda quando objeto de decisões originárias de juízes ou tribunais, salvo aquelas em que for parte e que tenham como finalidade específica o registro respectivo".
14.	Não se verifica, pois, a contradição apontada pela interessada.
	Diante do exposto, voto no sentido de que este Colegiado adote a deliberação que ora submeto à sua apreciação.
TCU, Sala das Sessões Ministro Luciano Brandão Alves de Souza, em 30 de novembro de 2021.
BENJAMIN ZYMLER 
Relator